【裁判字號】    97,上易,1654
【裁判日期】    971121
【裁判案由】    詐欺
【裁判全文】
臺灣高等法院刑事判決                97年度上易字第1654號
上  訴  人  臺灣桃園地方法院檢察署檢察官
被      告  丁○○
輔  佐  人  戊○○
上列上訴人因被告詐欺案件，不服臺灣桃園地方法院97年度易字
第71號，中華民國97年5 月27日第一審判決（起訴案號：臺灣桃
園地方法院檢察署96年度偵字第15052 號），提起上訴，本院判
決如下：
    主  文
上訴駁回。
    理  由
一、公訴意旨略以：被告丁○○係桃園縣大園鄉○○○路六七號
    之「林璜企業有限公司」（下稱林璜公司）之負責人，以菸
    酒買賣為主要業務，惟自民國九十五年五月間起，即有經營
    不善之情形，其預見大量進貨，林璜公司及其本人可能無法
    支應貨款，竟利用與臺灣菸酒股份有限公司龍潭營業所（下
    稱臺灣菸酒公司龍潭營業所）負責人乙○○及職員丙○○○
    、甲○○，因長期購買菸酒貨品而建立之信賴及代墊貨款關
    係，意圖為自己不法所有，基於不確定之詐欺概括犯意，連
    續於九十五年五月十一日、十八日、二十二日、二十四日，
    隱瞞上揭實情，假訂購之名，向臺灣菸酒公司龍潭營業所詐
    得價值共計新臺幣（下同）五十九萬一千一百元之菸酒貨品
    （即五月十一日訂購酒類金額達十六萬六百元，五月十八日
    訂購酒類金額達十三萬八千九百六十元，五月二十二日訂購
    菸酒金額達十一萬七千四百五十元，五月二十四日訂購菸酒
    金額達十七萬五千二百元），並由乙○○、甲○○及丙○○○先代為支付現金予臺灣菸酒公司。被告丁○○事後則分別
    開立以林璜公司為發票人、付款行為臺灣中小企業銀行大園
    分行、票面金額分別為八萬五千三百元之支票共三張（其中
    一張嗣後為被告取走，另二張之票載發票日期分別為九十五
    年五月二十五日、同年五月二十七日）、及十六萬元之支票
    （票載發票日期為九十五年五月二十四日）一張作為前開墊
    款之償還擔保，詎其所交付之支票屆期均未獲兌現。因認被
    告涉有刑法第三百三十九條第一項之詐欺取財罪嫌等語。
二、按犯罪事實應依證據認定之，無證據不得認定犯罪事實；不
    能證明被告犯罪者，應諭知無罪之判決，刑事訴訟法第一百
    五十四條第二項、第三百零一條第一項分別定有明文。次按
    刑法第三百三十九條第一項詐欺罪之成立，以意圖為自己或
    第三人不法所有，以詐術使人將本人或第三人之物交付為要
    件。所謂以詐術使人交付，必須被詐欺人因其詐術而陷於錯
    誤，若其所用方法，不能認為詐術，亦不致使人陷於錯誤，
    即不構成該罪，最高法院四十六年度台上字第二六○號判例
    意旨參照。而刑法上詐欺罪之立法意旨，係禁止於經濟行為
    中使用詐騙之方法得利為其規範目的，於民事債務當事人間
    ，若有未依債務本旨履行給付之情形，依一般社會經驗而言
    ，原因非一，其或因不可歸責之事由致無法給付、或因合法
    得對抗他造主張抗辯而拒絕給付，非必出於自始無意給付之
    詐欺犯罪一端。刑事被告依法不負自證無罪之義務，故在別
    無積極證據證明被告在債之關係發生時，自始即具有不法所
    有意圖之情形下，自難以被告單純債務不履行之客觀事態，
    推定被告自始即有詐欺取財之犯意。經濟行為本身原寓有不
    同程度之不確定性或交易風險，交易雙方本應自行估量其主
    、客觀情事及搜集相關資訊，以作為其判斷之參考，於當事
    人之一方有未依約履行之客觀情形時，除有構成詐欺罪之具
    體情事外，尚不得遽認即應成立詐欺罪。
三、按被告以外之人於審判外之言詞或書面陳述，除法律有規定
    者外，不得作為證據，刑事訴訟法第一百五十九條第一項固
    定有明文。惟被告以外之人於審判外之陳述，雖不符同法第
    一百五十九條之一至之四之規定，而經當事人於審判程序同
    意作為證據，法院審酌該言詞陳述或書面陳述作成時之情況
    ，認為適當者，亦得為證據。又當事人、代理人或辯護人於
    法院調查證據時，知有第一百五十九條第一項不得為證據之
    情形，而未於言詞辯論終結前聲明異議者，視為有前項之同
    意，此亦據同法第一百五十九條之五規定甚明。查本件證人
    即被告之子莊林翔於警詢時之陳述及乙○○（臺灣菸酒公司
    龍潭營業所負責人）、丙○○○、甲○○（二人為臺灣菸酒
    公司龍潭營業所之職員於檢察官訊問時之陳述，皆屬被告以
    外之人在審判外之陳述而屬傳聞證據，且不符刑事訴訟法第
    一百五十九條之三之規定，惟檢察官、被告就上開審判外之
    陳述，迄於本院言詞辯論終結前均未聲明異議，而本院審酌
    上開證人於陳述時之情況，核無違法取證之瑕疵，亦認為以
    之作為證據為適當，自得採為證據。另查本件被告所簽發林
    璜公司之支票及退票理由單、林璜公司在臺灣中小企業銀行
    大園分行支票帳戶之往來明細及退票紀錄、臺灣菸酒公司龍
    潭營業所之營業事業登記證及該營業所出具之發票等證據，
    檢察官及被告均不爭執其證據能力，且本院審酌上開證據均
    非公務員違法取得之證據，復經本院於審判期日就上開證據
    進行調查、辯論，依法亦得作為證據。
四、公訴人認被告涉有上揭犯行，無非以乙○○、丙○○○、甲○○等人之指述及臺灣菸酒公司龍潭營業所出具之發票四紙
    、林璜公司之支票、退票理由單、林璜公司在臺灣中小企業
    銀行大園分行支票帳戶之往來明細及退票紀錄，以及林璜公
    司失竊時，被告之子莊林翔於警詢時之陳述為其所憑。訊據
    被告則堅決否認犯行，辯稱：伊為林璜公司之負責人，林璜
    公司與臺灣菸酒公司龍潭營業所往來已有一、二年，此次係
    因存放在林璜公司倉庫內之菸酒貨品遭竊，損失約有數百萬
    元，始無法依約支付貨款，自不構成詐欺取財罪等語。
五、經查：
  (一)被告係林璜公司之負責人，自九十三年間起至九十五年四月
    間止，逐月向臺灣菸酒公司龍潭營業所訂購菸酒，每月交易
    額約有五、六十萬元，因臺灣菸酒公司龍潭營業所希望能有
    業績，故依林璜公司之請求，交易期間所開立之發票並非以
    林璜公司為買受人，且均係由該營業所之負責人乙○○先行
    墊款予臺灣菸酒公司，而將林璜公司所購買之菸酒預先交貨
    ，被告則係簽發發票日期二十天後之支票（林璜公司在臺灣
    中小企業銀行大園分行00000000000號支票帳戶
    ）以支付貨款，上開交易期間內被告所簽發林璜公司為發票
    人以支付貨款之支票均按時兌現，然被告於九十五年五月十
    一日、十八日、二十二日、二十四日先後四次向臺灣菸酒公
    司龍潭營業所訂購金額分別為十六萬六百元、十三萬八千九
    百六十元、十一萬七千四百五十元、十七萬五千二百元之菸
    酒貨物，該營業所已依前例由乙○○及該營業所之職員丙○○○、甲○○墊款後出貨，被告亦依慣例簽發林璜公司設於
    臺灣中小企業銀行大園分行前揭帳戶票面金額分別為八萬五
    千三百元之支票共三張（其中一張嗣後為被告取走，另二張
    之票載發票日期分別為九十五年五月二十五日、同年五月二
    十七日）、及面額為十六萬元之支票（票載發票日期為九十
    五年五月二十四日）一張支付貨款，惟其所交付之支票屆期
    均未獲兌現等情，業據被告供述在卷，並經證人乙○○、丙○○○、甲○○於檢察官訊問時陳述詳實，且據證人乙○○
    於原審審理時具結證述在卷，並有臺灣菸酒公司龍潭營業所
    營業登記證一紙、臺灣菸酒公司電子計算機統一發票四紙及
    被告簽發林璜公司為發票人面額各為八萬五千三百元及十六
    萬元之支票、退票理由單各三份（面額為八萬五千三百元之
    支票及退票理由單共二份）在卷可佐，此部分事實，堪以認
    定。從而，本案之爭點，端係被告於九十五年五月十一日、
    十八日、二十二日、二十四日先後四次向臺灣菸酒公司龍潭
    營業所訂購取得前述金額之菸酒，是否具有不法所有之意圖
    ？以及被告是否有施用詐術致臺灣菸酒公司龍潭營業所負責
    人乙○○及該營業所之職員丙○○○、甲○○陷於錯誤，而
    交付前揭貨物？
  (二)證人乙○○於原審審理時具結證述：被告經營之林璜公司向
    臺灣菸酒公司龍潭營業所訂購菸酒已有一年多，以前每月訂
    購約二、三次，每次約十餘萬元或二十餘萬元之菸酒，均係
    由伊先行墊款出貨，而被告則簽發發票日二十天後之支票付
    款，均有兌現，之前訂貨之方式，與本案訂貨之方式並無不
    同，只是被告於九十五年五月間比較密集的訂貨，且事情發
    生後，被告都不理不睬，所以伊認為被告涉有詐欺罪嫌等語
    在卷（見原審卷第三七、三八頁），是被告經營之林璜公司
    既然已與臺灣菸酒公司龍潭營業所往來一年餘，每次訂貨與
    本案之訂貨時之方式並無差異，且均依往例簽發支票付款，
    本案先後訂貨四次，總金額五十九萬餘元，與林璜公司之前
    每月約有二、三次之訂貨，每次訂貨約十餘萬元或二十餘萬
    元之交易額度所差無幾，足見被告於本案發生期間向臺灣菸
    酒公司龍潭營業所訂貨、取貨及付款之方式，皆與其之前與
    臺灣菸酒公司龍潭營業所間之交易模式並無二致，殊難認被
    告有何施用詐術之行為存在。至告訴人丙○○○固於本院準
    備程序時陳稱：（在案發之前，被告叫貨是否有正常？）有
    比較多次，每次叫的量跟平常的量是一樣的，所以總量就增
    加等語（本院卷第二十八頁反面），惟經本當庭諭知告訴人
    提出被告過往之交易紀錄，依告訴人寄達本院之被告訂貨之
    發票所示（見本院卷第五十七至六十二頁），被告於九十五
    年四月二十四日、同年四月二十七日二天即有訂貨近三十萬
    元之情，於九十五年二月二十二日、同年月二十七日二日亦
    訂貨達二十七萬餘元，於九十五年三月七日單筆訂貨達二十
    三萬餘元，核與被告本案訂貨頻率並無顯著差異，且單筆訂
    貨數量亦無顯著之差異，且參諸被告之林璜公司於九十五年
    五月十五日晚間公司倉庫遭竊後（詳如後述），若因無庫存
    而有增加訂貨，亦屬事理之情，尚無以本案訂貨次數、總訂
    貨量高於過往，遽為被告有詐欺犯意之推定。
  (三)被告於本案期間向臺灣菸酒公司龍潭營業所訂購菸酒後，所
    交付林璜公司在臺灣中小企業銀行大園分行0000000
    0000號帳戶之前揭面額分別為八萬五千三百元、十六萬
    元支票四張（見他字卷第五至八頁之支票影本及退票理由單
    ，其中一張嗣經被告取回，所餘三張之發票日各為九十五年
    五月二十五日、同年月二十七日、同年月二十四日，前二張
    面額各為八萬五千三百元、後一張面額為十六萬元）固經退
    票，然該帳戶自九十五年五月二十四日起至同年六月八日止
    ，仍然陸續有八十萬二千元、三萬四千五百元、五萬八千元
    、二十萬五千元、四千元、十四萬九千元、二十萬元、二千
    元、十八萬元、十二萬元、二千元、三十三萬一千元、十五
    萬元、六千元、八萬元、三萬三千元、五萬八千元、七萬四
    千元等多筆金額存入，迄九十五年六月九日始列為拒絕往來
    戶等情，有臺灣中小企業銀行大園分行九十六年三月三日九
    六大園字第六八號函附林璜公司前開帳戶之往來明細及退票
    紀錄在卷可稽（見他字卷第一三至三六頁），苟被告確有詐
    欺犯意，自無可能於前述支票發票日後，仍有大筆金額之票
    據往來兌現之情。再佐以被告經營之林璜公司位於桃園縣大
    園鄉○○街十七號之倉庫，於九十五年五月十五日晚間八時
    許遭竊一節，有證人即被告之子莊林翔於九十五年五月十六
    日在桃園縣政府警察局大園分局製作調查筆錄一份可資佐證
    （見他字卷第五四、五五頁），並經證人即調查前開失竊案
    及製作莊林翔之警詢筆錄之員警陳回正到庭結證屬實（見原
    審卷第四一、四二頁），莊林翔雖於警詢時陳稱：前開竊案
    損失約十萬元云云（見他字卷第五四頁），然其於原審審理
    時具結證述：伊當時不知詳細損失金額等語（見原審卷第四
    三頁），衡諸被告向告訴人等購入菸酒每次計均達十餘萬元
    甚或同日即有二十餘萬元之情，且告訴人乙○○於偵查中陳
    稱：被告是批發商，有一個很大倉庫，確實有經營，就我們
    所知他做了約二十年等語（見他字卷第四十頁），再比對林
    璜公司九十五年三月至同年六月之支票存款對帳單，林璜公
    司每月兌現之票據金額即逾六、七百萬元，有台灣中小企業
    銀行大園分行九十六年三月三日九六大園字第六八號函檢附
    之支票存款對帳單一份在卷可參（偵卷第十三至二十九頁）
    ，衡情林璜公司為一經營正常之菸酒批發商，每月進貨量即
    高達六、七百萬元之譜，其倉庫內庫存菸酒，豈有僅值約十
    萬元之理？是證人莊林翔於報案時向警陳稱損失約十萬元，
    恐有悖於事實之情。況且，證人莊林翔並非林璜公司之負責
    人，對於該公司之庫存商品之價值，能否確切知悉，本有疑
    問，自不能以此證人莊林翔於前所陳，為林璜公司遭竊物品
    價值判斷之依據。是林璜公司之負責人為被告，該公司倉庫
    內存貨之多寡，自以被告於檢察官訊問時供稱損失約好幾百
    萬元等語（見他字卷第六五頁），較符合真實。是被告辯稱
    伊因遭竊而無法支付票款等情，應非子虛。從而，被告於本
    案期間所簽發以林璜公司為發票人之前開支票四張，事後固
    遭退票，要難執此逕認被告於簽發支票交予乙○○、丙○○○、甲○○收執，進而取得臺灣菸酒公司龍潭營業所所有之
    菸酒貨物時，即具有不法所有之意圖。
六、綜上所述，被告既無不法所有之意圖，復未施用詐術致乙○○、丙○○○、甲○○等人陷於錯誤，而交付菸酒貨物，自
    難以詐欺取財罪相繩。被告簽發林璜公司為發票人之前開支
    票雖屆期未能兌現，然此純屬民事糾葛，應循民事途徑解決
    兩造之紛爭。此外，復查無其他積極證據足認被告有公訴人
    所指之犯行，自應諭知無罪之判決。
七、公訴人上訴意旨略以：(一)被告上開帳戶於九十五年五月二十
    三日簽發系爭支票之前一天，僅剩餘額一七八二元，此有台
    灣中小企業銀行大園分行函覆之林璜公司支票存款帳戶支票
    存款對帳單附卷可稽。對於交易次數頻繁、交易金額動輒數
    十萬元之林璜公司而言，實已陷於無資力之狀態，然被告仍
    利用告訴人公司對伊之信任，於次日開始密集進貨，主觀上
    顯然有詐欺之意圖甚明。(二)被告上開帳戶自九十五年五月二
    十四日起至同年六月八日止，雖陸續匯入八十萬二千元、三
    萬四千五百元、五萬八千元、二十萬五千元、四千元、十四
    萬九千元、二十萬元、二千元、十八萬元、十二萬元、二千
    元、三十三萬一千元、十五萬元、六千元、八萬元、三萬三
    千元、五萬八千元、七萬四千元之多筆款項，但上開所列金
    額，均於存入當日即全數遭提領或轉入他帳戶，此觀台灣中
    小企業銀行大園分行函覆之上開帳戶支票存款對帳單所載交
    易內容自明。按被告於系爭支票簽發後，雖有上述多筆金額
    存入，然均在同一日即全數提領或轉至其他帳戶，均非用以
    兌現其簽發予告訴人收執之系爭支票，原因究竟為何，實在
    啟人疑竇，如提領或轉帳之用途係用以清償其他公司債務，
    則被告於簽發系爭支票向告訴人公司密集進貨時，林璜公司
    早已積欠他人巨額債務，財務狀況可謂相當吃緊，被告乃林
    璜公司負責人，自無法推委不知，竟仍向告訴人密集進貨，
    並簽發將來不會兌現之支票取信告訴人公司，則主觀上當然
    有詐欺之故意，客觀上亦有施用詐術之行為甚明；如提領或
    轉帳之金額均遭被告挪作私用，或轉入其他不需支付系爭票
    款之帳戶內，則被告於進貨之初，主觀上即具有日後不予支
    付票款之故意，實乃意圖詐欺，更不待言。是原審對於被告
    簽發系爭支票後，每日均有金錢存入林璜公司帳戶，卻依然
    任由告訴人所執支票退票一節，縱未當庭命被告說明，亦應
    查明被告何以在上開多筆款項存入後，均當日提領或轉帳殆
    盡，而不預留餘款供兌現其所簽發之系爭支票？又所有當日
    提領或轉出之款項，究係作何用途等情，以判定被告有無詐
    欺之故意，惟此部份未見原審查明，逕以被告簽發支票後，
    仍有多筆存款存入林璜公司帳戶之片面事實，即遽認被告無
    詐欺故意，認事用法，難謂周全。(三)被告辯稱：林璜公司於
    九十五年五月十五日晚間遭竊，所以無法支付系爭票款云云
    ，固有桃園縣警察局大園分局調查筆錄為證，然失竊財物僅
    十萬元，業據被告之子莊林翔於警詢時陳述在案，被告於偵
    查中卻佯稱：當時失竊好幾百萬元云云，不僅落差甚大，且
    未提出具體事證，以證明財物損失之實際金額，審判中亦作
    如是主張。原審對於林璜公司失竊之財物若干，雖傳訊承辦
    員警說明，然承辦員警於製作筆錄時，亦是根據被告之子莊
    林翔所述金額記載，縱傳訊該員警到庭說明，亦無法釐清林
    璜公司遭竊時之實際損失，原審自應命被告提出相關事證證
    明，蓋林璜公司如果確實遭竊數百萬元之鉅款，於發現遭竊
    後，必定會進行財物清點，查明損失情形，以作為會計帳目
    或相關財務簿記中失竊損失項目之認列依據，始符合常理，
    被告斷無不能提供證明之道理，然本案自起訴至審理終結，
    被告對此有利於己之證據均未提出，原審亦未命其提出。又
    林璜公司若果真損失數百萬元，被告之子莊林翔斷無可能於
    警訊時陳稱：僅損失十萬元等語之理，若認莊林翔不清楚林
    璜公司實際損失，所以才會誤作陳述，但林璜公司於莊林翔
    不清楚之情形下，如何會讓莊林翔前去報警？且衡情莊林翔
    應該是向警方陳稱：伊不清楚實際損失等語，如何會憑空出
    現十萬元損失之說詞？又林璜公司對於落差如此巨大之陳述
    ，為何未於事後向警方澄清？以上種種均不符合常理，原審
    如認林璜公司遭竊一事，足以認定被告有無詐欺故意，自應
    命被告提出失竊損失相關證明，即可水落石出，竟未命被告
    提出，僅憑被告偵審時之空泛陳述，即相信其卸責之詞，調
    查過程及認事用法，均與經驗法則有違，實乃缺憾。(四)末查
    ，原審以林璜公司遭竊一事，乃導致被告無法兌現系爭支票
    之主因，認定被告僅係單純債務不履行，與詐欺無涉；另以
    林璜公司上開帳戶自九十五年五月二十四日起迄同年六月八
    日止，陸續匯入新台幣八十萬二千元、三萬四千五百元（其
    餘同前所列）等多筆款項，而認定被告於簽發系爭支票後，
    尚兌現系爭支票之努力，而認定被告並無詐欺故意，看似有
    其道理，然邏輯上非無謬誤。蓋林璜公司遭竊乃九十五年五
    月十五日晚間發生之事，與系爭支票應兌現之日相隔半月有
    餘，而此期間，林璜公司之上開支存帳戶既有多筆款項存入
    ，何以均未將系爭支票兌現，反而是當日即提領或轉帳淨空
    ？如此資金進出狀況，如何能證明被告上開存入之款項，是
    為了不讓系爭支票兌現所為之努力？從而，原審認事用法，
    與論理法則亦非無悖，為此提起本件上訴，求為撤銷改判另
    為適法之判決云云。然如前述，檢察官所舉之證據，尚無以
    證明被告於九十五年五月間有異於過往交易常態為短期內密
    集大量進貨之情事，又被告於九十五年五月二十三日簽發支
    票予告訴人時，其支票存款帳戶當日之餘額固僅餘一千七百
    八十二元，然細繹該支票存款對帳單所示，九十五年五月二
    十四日即存入八十餘萬元供其他票據之承兌之用，是難以簽
    發票據當日帳戶餘額不足以支應當日簽發票據之金額，遽以
    推論，被告有詐欺之不法所有意圖，況如前述，被告於向告
    訴人訂貨之初即有不法所有之意圖，衡情自無於九十五年五
    月二十三日簽發票據後，仍勉力維持票據信用達十餘日之必
    要，更無需存入二百多萬元之現款供其他票據承兌之餘地，
    又九十五年五月二十四至同年六月九列日列為拒絕往來戶止
    期間存入之金額，大多數係供票據承兌之用，並未有如檢察
    官上訴所稱之現金存入後當日旋遭轉帳、提領一空之情，公
    訴人執此為由指摘原判決認事之不當，似嫌無據。又林璜公
    司遭竊之菸酒價值應遠超過十萬元之情，業經本院論述如前
    ，林璜公司突遭此重大竊案，致影響日後之債務清償能力，
    並未悖於常情，再參斟被告前開匯款進入該林璜公司之支票
    存款帳戶之情，及被告自承經營林璜公司時所使用之其女莊
    淑玲設於桃園縣大園鄉農會之帳戶往來情形以觀，被告於九
    十五年五月二十四日起迄九十五年六月三十日止，不僅有如
    前述之匯入二百餘萬元至前開支票存款內供票據承兌之用，
    同時匯入莊淑玲之存款帳戶亦有近達三百萬元之現金供票據
    承兌，顯見被告確已勉力存入現款供票據承兌，苟被告向告
    訴人訂貨及簽發票據時確有詐欺犯意，大可讓該前開二個存
    款帳戶內於前述該期間內到期或發票之高達五百餘萬元票據
    退票，一走了之，何需匯入五百餘萬元之現金供票據承兌，
    是此，實無以被告簽發予告訴人支票因存款不足退票，遽認
    被告有詐欺之不法所有意圖。綜此，檢察官所舉之證據尚無
    以使法院產生被告有詐欺犯罪之確信，原審本諸經驗法則及
    推理作用，以被告犯罪不能證明，而為被告無罪之諭知，於
    法核無不符，公訴人猶執前詞，指摘原判決不當，為無理由
    ，應予駁回。
據上論斷，應依刑事訴訟法第368條，判決如主文。
本案經檢察官孫冀薇到庭執行職務。
中    華    民    國    97    年    11    月    21    日
                  刑事第十五庭審判長法  官  吳昭瑩
                                    法  官  李正紀
                                    法  官  李釱任
以上正本證明與原本無異。
不得上訴。
                                    書記官  洪秋帆
中    華    民    國    97    年    11    月    21    日


司法院資訊處製作；財團法人民間司法改革基金會備份。
